【裁判字號】    98,訴,1612
【裁判日期】    990421
【裁判案由】    殺人未遂
【裁判全文】
臺灣高雄地方法院刑事判決              98年度訴字第1612號
公  訴  人  臺灣高雄地方法院檢察署檢察官
被      告  壬○○
指定辯護人  本院公設辯護人  辛○○
上列被告因殺人未遂案件，經檢察官提起公訴（98年度偵字第11
572 號），本院判決如下：
    主    文
壬○○無罪。
    理    由
一、公訴意旨略以：壬○○係丙○○之友人，前因機車修理費用
    發生糾紛，竟因此心生怨懟，於民國（下同）97年9 月22日
    晚上11時27分許，夥同7 、8 名不詳姓名年籍之成年男子，
    至高雄市己○區○○○路252 號「湯姆熊歡樂世界」（即湯
    姆熊遊藝場，下稱「湯姆熊」）前，共同基於殺人之犯意聯
    絡，分持安全帽、木棒及徒手重擊毆打丙○○之頭部及身體
    ，致丙○○受有頭部外傷併腦內出血及腦水腫、右耳殼撕裂
    傷及頭皮多處撕裂傷等傷害。嗣丙○○經送醫急診並施行顱
    骨切除及血塊摘除手術後，仍呈現昏迷狀態住進加護病房，
    復經救治多天後，始未生死亡之結果。案經丙○○（下稱告
    訴人）提出告訴，因認被告壬○○（下稱被告）涉犯刑法第
    271 條第2 項、第1 項之殺人未遂罪嫌等語。
二、按犯罪事實應依證據認定之，無證據不得認定犯罪事實；又
    不能證明被告犯罪者，應諭知無罪之判決；刑事訴訟法第15
    4 條第2 項、第301 條第1 項分別定有明文。次按認定不利
    於被告之事實，須依積極證據，茍積極證據不足為不利被告
    之認定時，即應為有利於被告之認定，更不必有何有利之證
    據，最高法院30年上字第816 號判例意旨參照。再按被害人
    就被害經過所為之陳述，其目的在於使被告受刑事訴追處罰
    ，與被告處於絕對相反之立場，其陳述或不免渲染、誇大。
    是被害人縱立於證人地位具結而為指證、陳述，其供述證據
    之證明力，仍較與被告無利害關係之一般證人之陳述為薄弱
    。又被害人之陳述如無瑕疵，且就其他方面調查又與事實相
    符，固足採為科刑之基礎，倘其陳述尚有瑕疵，則在未究明
    前，遽採為論罪科刑之根據，即難認為適法。所謂無瑕疵，
    係指被害人所為不利被告之陳述，與社會上之一般生活經驗
    或卷附其他客觀事證並無矛盾而言，至所謂就其他方面調查
    認與事實相符，非僅以所援用之旁證足以證明被害結果為已
    足，尤須綜合一切積極佐證，除認定被告確為加害人之外，
    在推理上無從另為其他合理原因之假設而言（參最高法院52
    年台上字第1300號判例、98年台上字第107 號判決、92年台
    上字第2984號判決意旨）。
三、訊據被告堅詞否認有何殺人未遂犯行，辯稱：伊沒有因機車
    修理費而與告訴人發生糾紛，伊案發當晚11點多剛好至附近
    找朋友，有到「湯姆熊」，伊是1 個人去，在出來時有碰到
    告訴人，伊有跟他講話，談話態度是平和的，沒有發生口角
    ，講完話之後，他就被一群騎機車過來的人打，伊不想被波
    及，就趕快離開；伊沒有犯案，也沒有找人來打告訴人等語
    。而檢察官認被告涉犯上開殺人未遂罪嫌，無非以證人即告
    訴人丙○○、證人即「湯姆熊」保全人員莊佳崇、雙方友人
    林彥舜於偵訊之證述，並有阮綜合醫院手術同意書、被告所
    持門號0000000000於97年9 月22日、23日通聯紀錄查詢單各
    1 份，資為論據。
四、經查：
  (一)關於案發時間，被告有出現在「湯姆熊」案發現場，並於該
    店門口前紅磚道上與告訴人談話；且案發時告訴人之頭部及
    身體受人毆打，致受有頭部外傷併腦內出血及腦水腫、右耳
    殼撕裂傷及頭皮多處撕裂傷等傷害。經送醫急診並施行顱骨
    切除及血塊摘除手術後，仍呈現昏迷狀態，嗣經救治後未生
    死亡之結果等情事，公訴人、被告及辯護人均不爭執，並有
    證人丙○○、沈君傑、莊佳崇、林彥舜於警詢、偵訊中之證
    述明確，且有阮綜合醫院97年9 月24日診斷證明書、手術同
    意書及「湯姆熊」門口監視錄影光碟1 片、翻拍照片6 張在
    卷可稽，堪認為真實。
  (二)其次，被告雖於案發時在「湯姆熊」一心二路門口出現、有
    與告訴人談話、告訴人其後受有上開傷勢，然被告辯稱並未
    下手毆打告訴人、亦未找人動手毆打告訴人，則被告本人是
    否下手毆打、是否參與一群騎機車之人共同圍毆告訴人等犯
    行，應為本件審酌之爭點。茲分述如下：
    1.證人即告訴人丙○○固於偵訊具結證述：當時被告叫伊跪
      下，跟伊面對面講話，伊說為何要跪下，結果後面他帶來
      一群人就開始打伊，他們有拿鐵棒的東西、安全帽打伊，
      被告只有用徒手、還有用腳踢踹伊，伊耳朵受傷，就是他
      用腳踹伊的，伊之前跟被告有修車費糾紛，且他頭髮染成
      金黃色，伊不會認錯人等語；且於本院審理時證述：被告
      之前就打過伊1 次了，連同本案共2 次，本次被告有打伊
      ，伊後腦被打後躺在地上，他們一直踹伊，被告也是裡面
      的人，也有打伊，伊警詢所說「金毛」就是被告，伊跟被
      告講話到一半就被打了等語（參偵卷第22、23頁，本院2
      卷第34正反頁）；然其於本院同時證稱：被告叫伊下跪，
      伊說不可能，之後就一群人下來，將近10個人，他們就一
      棒從伊後腦打下去，第一下是後腦，伊失去平衡就倒下去
      ，爬不起來，他們就一直狂打伊全身、耳朵也被踢傷，就
      等救護車過來，伊出院後，「湯姆熊」警衛有說對方是用
      球棒打伊，伊被打以後就暈了，所以不知道對方有拿什麼
      東西，還有安全帽等語（參本院2 卷第34正反、35正頁）
      ，前後已有矛盾。而告訴人本件被毆，固受有「頭部外傷
      併腦內出血及腦水腫、右耳殼撕裂傷及頭皮多處撕裂傷」
      等嚴重傷勢，然由告訴人證述：遭該群人一棒打到後腦，
      失去平衡就倒下去，爬不起來而暈倒在地等情觀之，則告
      訴人何以能清楚辨明被告有出手毆打？何能辨明上開持球
      棒毆打其後腦之一群人係被告所找來？已屬有疑。
    2.再證人莊佳崇雖於偵訊具結證稱：上開時間，伊看到有人
      打架，伊不認識被告，他有在「湯姆熊」出入過，他先前
      頭髮是金黃色的，事後現場有客人告訴伊說他們約有7 、
      8 部摩托車過來等語（偵卷第21、22頁）。然其同時證稱
      ：伊當時聽到打架聲音後，過去看時就已經結束了，就看
      到木棒、安全帽打完，人剛好要離開，離開的那些人伊跟
      本看不清楚，他們都戴上安全帽，就一哄而散，有些機車
      已經先走了，伊只看到後面要走的機車，伊發現後去請示
      主管說要報警，等伊出來他們就說已報警了，當天沒印象
      有看到被告在現場出入等語明確（參偵卷第21、22頁）；
      則證人莊佳崇當時聽到打架聲音後，過去看時毆打就已經
      結束，並未目睹被告有出手毆打告訴人，亦無法證實該7
      、8 部機車之一群人即被告找來毆打告訴人之人。
    3.而證人林彥舜雖於偵訊時具結證稱：案發那天是告訴人與
      他的朋友去「湯姆熊」玩，他本來有約伊，但伊沒有過去
      ，然後伊有接到他電話，說被告打他等語（參偵卷第27頁
      ）。然其同時證述：告訴人聲請伊來作證，是要證明他們
      2 人先前就認識，伊沒有看到那天毆打的情形等語明確（
      參偵卷第27頁）。從而，證人林彥舜既未於案發現場目睹
      經過，則就此部分，自無從為被告不利之認定。
    4.又告訴人於97年11月10日雖於警詢指訴：上開時地係遭1
      名綽號叫「金毛」之男子率7 、8 名青少年，持不明兇器
      及安全帽攻擊伊等語（參警卷第8 、9 頁）。然證人即告
      訴人之父沈君傑於97年9 月24日警詢證稱：伊兒子（即告
      訴人）於上開時地因不知何故，遭約7 、8 名男子毆打，
      但伊只知道其中1 人叫王士誠；因伊兒子跟伊說是上次被
      王士誠打（約於96年11月）之那一批人，但伊兒子沒有明
      確說王士誠是否有介入等語（參警卷第6 、7 頁），其2
      人所述互有矛盾。而證人沈君傑案發時既不在「湯姆熊」
      門口現場，並未目賭案發過程，且未指認是被告所為。且
      告訴人與其父沈君傑關於被告有無參與毆打、有無糾眾攻
      擊告訴人、參與毆打人數之證述，均有矛盾。再告訴人雖
      於偵訊證述：是被告叫人的，且他也有在場，伊有其他證
      人等語（參偵卷第13頁），然除其所聲請證人林彥舜於偵
      訊已證述並未在場目睹外，迄至本院言詞辯論終結時，並
      未再聲請何證人以資證明被告有毆打、參與該一群騎機車
      之人攻擊告訴人之犯行。是證人沈君傑、告訴人就此部分
      證述，亦不足為被告不利之認定。
  (三)再者，經本院傳喚證人子○○於審理中具結證稱：告訴人被
    打之事，伊當時有在場看到，是被告先到案發現場，伊從店
    裡出來就看到被告與告訴人在講話，他們2 個人講話還蠻大
    聲的，他們是站在「湯姆熊」門口娃娃的方向，被告是面對
    伊，伊站在告訴人的背後，他們是在騎樓旁紅磚道上；過不
    久，就有一群飆車族騎過來，拿著球棒、安全帽過來打告訴
    人，飆車族一停車就將告訴人圍起來，第一個飆仔就拿球棒
    從告訴人後腦打下去，告訴人就倒地，後來該群人拿安全帽
    打告訴人頭部，也有人從側面用腳踹告訴人，安全帽有一頂
    都破了，丟在現場，當時被告已經離開了，飆車族要打告訴
    人時，被告很快就用跑的離開了，沒有看到被告有用腳踹告
    訴人；伊當時距離他們約應訊台至法官席後面牆壁，約6 、
    7 公尺遠，當天是要跟朋友丁○○去看電影，他也有看到上
    開毆打情形，丁○○還說被告為何跑那麼快等語明確（參本
    院2 卷第38反至41正頁）；且再傳喚證人丁○○於本院審理
    中具結證稱：伊與前女友歐珊妏有去「湯姆熊」，原本是要
    找子○○玩，伊出來店外抽菸，那一群人快到之前，被告還
    有與告訴人談話，然後看到一群人下車打告訴人，有用安全
    帽打，其他什麼東西伊不清楚，告訴人有倒下去，當時被告
    好像被嚇到，表情愣一下，然後就跑掉，伊確定沒有看到被
    告有打告訴人，也沒有用腳去踹告訴人，均沒有看到被告與
    那一群人交談或打招呼之動作，被告是往三多路圓環方向跑
    去，告訴人被打時，被告就離開了；當時伊與歐珊妏所站位
    置距離被告、告訴人間約6 、7 公尺遠，被告是站在一心路
    的柏油車道上等語明確（參本院2 卷第62反至64反頁）。且
    證人歐珊妏於本院審理時亦證稱：伊於上開時地有去「湯姆
    熊」，去玩電動及找友人丁○○，伊與丁○○有到外面，有
    看到告訴人被打那一幕，伊沒有注意到被告有打告訴人，沒
    有注意被告與告訴人在談話等語（參本院2 卷第65反、66正
    頁）。上開3 證人之證述參核相符，且均證實被告並未出手
    毆打告訴人，亦未與該毆打告訴人之一群人交談、打招呼或
    指示毆打之情事，則證人子○○之證述，堪以佐證。從而，
    告訴人指訴之真實性尚無從證實。
  (四)又就移送機關提出「湯姆熊」門口監視錄影光碟1 片、所翻
    拍照片6 張（參偵卷第3 至8 頁）觀之：
    1.由上開翻拍照片，雖可看出告訴人於案發前在「湯姆熊」
      門口騎樓處，有與證人莊佳崇談話、被告行經該門口馬路
      、嫌疑犯等人騎機車陸續到達該門口前道路、其他客人及
      莊佳崇等人陸續站在門前騎樓靠近紅磚道觀看毆打等情。
      然當時該店所設置監視錄影器究無法清楚照到被告、告訴
      人、該一群人毆打所在位置（在該棟大樓騎樓右側樑柱之
      外），則無法看出被告有下手毆打告訴人、或呼叫、示意
      或參與該一群騎機車之人下手攻擊告訴人等犯行。
    2.經綜合本院當庭3 次勘驗「湯姆熊」門口監視錄影光碟內
      容顯示：案發過程（即97年9 月22日23時，下同）15分15
      秒，告訴人戴黑色帽子出現在畫面；15分27秒，畫面右上
      角被告從紅色小客車旁邊出現；15分30秒，被告往大遠百
      走去，消失在畫面上；25分1 秒，證人丁○○與歐珊妏走
      上湯姆熊門口騎樓下；25分14秒，證人丁○○與其女友歐
      珊妏進入「湯姆熊」；26分33秒，丁○○與歐珊妏站在店
      門口騎樓下；26分36秒，第1 輛摩托車出現（告訴人稱：
      這些摩托車的人就是打伊的人）；26分45秒，陸續有6台
      摩托車出現（當時子○○尚未出現）；26分49秒，子○○
      從遊戲場裡面走出來，右上角又有1 台摩托車到場，陸續
      又有摩托車過來；26分51秒，證人子○○證稱：此時丁○○回頭跟伊說被告為什麼跑那麼快；26分52秒，證人丁○○、子○○先後出來到騎樓下；26分57秒，右上角有1戴
      白色安全帽的人走上紅磚道；27分0 秒，據證人子○○證
      稱：被告就已經跑了，丁○○、歐珊妏還沒轉頭向外看，
      子○○面朝向店外一心路，子○○與丁○○面對面；27分
      5 秒，子○○、丁○○等人及其他在場之人目光都往大遠
      百分向觀看，（據證人丁○○證稱：這時應該在打架了）
      另有多人往丁○○所站位置走過來；27分9 秒，莊佳崇起
      身往大遠百方向觀看；27分11秒，現場所有人都站起來往
      大遠百方向看；27分34秒，所有人都回頭；28分40秒，莊
      佳崇（坐回原來位置）偕同2 名（1 人穿橘衣、1 人穿白
      衣）男子出現；28分56秒，橘衣、白衣男子都往中山路方
      向查看；29分1 秒，莊佳崇又走出來，往中山路方向觀看
      ；29分13秒至24秒，丁○○、子○○與歐珊妏往大遠百反
      方向走過去，畫面上被大柱子擋住，無法看到（據丁○○
      證稱：莊佳崇有過來跟其等講話）；29分34秒莊佳崇與橘
      衣、白衣男子2 人同時出現在騎樓下，莊佳崇右手指向中
      山路方向；33分54秒，子○○等人又出現在畫面上；34分
      58秒，救護車到現場等情明確，有本院勘驗筆錄在卷足參
      （參本院2 卷第22、41反、42正、66正反頁）。由上開勘
      驗內容顯示：15分15秒至30秒，告訴人、被告先後均出現
      於畫面上，然並未曾錄影其等有談話、吵架或毆打之畫面
      ；而26分36秒至51秒許，該群騎乘機車人士陸續到達「湯
      姆熊」騎樓前路邊，且受限於該樑柱擋到錄影視線，無法
      照到該騎樓紅磚道及其路邊之影像，致無從看到被告有示
      意、招呼、參與該群機車人士之毆打行為；且26分51秒至
      27分0 秒許，被告已迅速跑離毆打現場，而27分11秒許，
      現場所有人都站起往大遠百方向看，可見毆打之該群騎機
      車人士已離開現場；又29分13秒至24秒許，丁○○、子○○、丑○○均往大遠百反方向走，亦無從看出上開3 人有
      與被告、該群騎機車之人在另處溝通或談話等情明確。
    3.承上，由監視錄影光碟勘驗結果，印證證人子○○、莊佳
      崇、丁○○、歐珊妏之上開證述，均屬實在。從而，上開
      監視錄影光碟、翻拍照片，尚無從為被告不利之認定。
  (五)復以被告於案發時間之當晚（22日）10時4 分許至翌日（23
    日）4 時25分許，雖有持門號0000000000手機，於系爭地點
    附近與門號0000000000（申請人：甲○○）、0000000000（
    申請人：丁○○）、0000000000（申請人：被告）、000000
    0000（申請人：寅○○）於案發期間雙向通聯記錄，此有97
    年9 月22日、23日通聯紀錄查詢單1 份，遠傳電信、台灣大
    哥大申請客戶基本資料查詢回覆等資料在卷可稽（參警卷第
    47至50頁，本院2 卷第、83、94、96至104 頁）。再經告訴
    人請求檢察官聲請證人癸○○即被告之父於本院審理中證述
    ：伊有使用過被告申請之電話，案發時伊有用0000000000與
    被告持用門號0000000000通聯過，當天可能因被告騎機車，
    訊號不良沒有聽到而重複打很多次，應該是與他談論公司的
    事情，有時是接通而聽不到聲音，當時被告並未提到他與人
    有發生糾紛等語（參本院2 卷第117 反至118 反頁）；而證
    人寅○○於本院審理時證稱：伊在上開時間持上開門號究竟
    與何人通電話，已經沒有印象了，伊不認識被告，也沒有見
    過他，今天第1 次看到被告等語（參本院2 卷第119 反至12
    0 正頁）；且證人甲○○即王士誠之父於本院審李中亦證稱
    ：門號0000000000是伊申請，給伊兒子王士誠使用，案發當
    日王士誠人在何處，伊不清楚（改稱：他人在家裡），98年
    11 月 去服兵役，96年9 月28日王士誠與告訴人在學校打架
    一事，伊不清楚，王士誠之朋友為何人，伊也不清楚等語明
    確（參本院2 卷第120 反頁）；另就門號0000000000、0000
    000000申請人乙○○、戊○○經本院傳喚均未到庭，告訴代
    理人及公訴人對此均表明捨棄傳喚（參本院2 卷第121 正頁
    ）。由上開3 證人之證述，尚無從證明案發前被告有以門號
    0000000000聯絡該群機車人士前往毆打告訴人，亦無認定係
    被告聯絡其父癸○○、友人王士誠通知該群騎機車人士到場
    毆打告訴人，從而，即無從為被告不利之認定。
  (六)又被告雖於警、偵訊中均辯稱：伊不認識被告、當晚伊不在
    「湯姆熊」現場，與其於本院審理中坦承：之前即與告訴人
    認識、當晚有到現場，於告訴人被毆打前有與被告談話，前
    後有所矛盾，固無可採。而告訴代理人雖指稱由上開監視錄
    影過程可看出被告離開「湯姆熊」門口後，並未自大門離開
    ，且沿道路旁行走，不走騎樓；依被告步行及目視方向顯示
    ，被告係從紅磚道、路邊跟蹤告訴人之情明確，是證人子○○及丁○○證述告訴人被打時，被告已經離開現場等語，明
    顯不實云云。然認定犯罪事實所憑之證據，雖不以直接證據
    為限，間接證據亦包括在內；而無論直接或間接證據，其為
    訴訟上之證明，須於通常一般之人均不致有所懷疑，而得確
    信其為真實之程度者，始得據為有罪之認定，倘其證明尚未
    達到此一程度，而有合理之懷疑存在時，尚無從逕為有罪之
    認定（參最高法院76年台上字第4986號判例意旨）。本件卷
    內現場監視錄影光碟業經本院審理中多次勘驗，有如上述，
    尚無從為被告有參與毆打告訴人之認定。且本案被告是否實
    際出手毆打、或參與該一群騎機車之人毆打告訴人，仍應調
    查審酌其他積極證據方能判斷，惟本件就被告犯罪事實，除
    告訴人之片面指訴外，告訴人、移送機關及檢察官並無提出
    其他積極證據以供本院調查審認。從而，起訴書所謂：被告
    夥同7 、8 名不詳姓名年籍之成年男子，至「湯姆熊」門口
    前面，共同基於殺人之犯意聯絡，分持安全帽、木棒及徒手
    重擊毆打告訴人頭部及身體等語，尚無從為此項認定。
五、綜上所述，起訴書所舉證據尚不足以證明被告有殺人未遂之
    犯行。此外，復查無其他積極事證足認被告有檢察官所指犯
    行，既不能證明被告犯罪，自應諭知被告無罪之判決。
據上論斷，應依刑事訴訟法第301 條第1 項，判決如主文。
本案經檢察官庚○○到庭執行職務。
中    華    民    國    99    年    4     月    21    日
                  刑事第二庭  審判長法  官  吳進寶
                                    法  官  羅立德
                                    法  官  李昆南
以上正本證明與原本無異。
如不服本判決應於收受送達後10日內向本院提出上訴書狀，並應
敘述具體理由；如未敘述上訴理由者，應於上訴期間屆滿後20日
內向本院補提理由書（均須按他造當事人之人數附繕本）「切勿
逕送上級法院」。
中    華    民    國    99    年    4     月    22    日
                                    書記官  莊永利

司法院資訊處製作；財團法人民間司法改革基金會備份。
